臺灣臺北地方法院刑事判決　　　　　　　 95年度訴字第945號
公　訴　人　臺灣臺北地方法院檢察署檢察官
被　　　告　乙○○
選任辯護人　王建中律師
上列被告因為造有價證券案件，經檢察官提起公訴（九十四年度
偵字第一一四五四號），本院判決如下：
    主  文
乙○○無罪。
    理  由
一、公訴意旨略以：被告乙○○意圖供行使之用，基於偽造有價
    證券之概括犯意，於民國八十九年四月十二日在不詳地點利
    用其受託保管其妹丙○印鑑章之機會，未經丙○授權偽造發
    票人為丙○如附表編號一所示之本票一張（以下簡稱「第一
    張本票」），持往臺北縣新店市○○路一０八號七樓由甲○○所開設之公司，以該第一張本票為擔保向甲○○調借現款
    新臺幣（下同）二百萬元，並提出丙○之印鑑證明、身分證
    影本及建物所有權狀取信甲○○，但因甲○○為親見丙○簽
    發該本票，乃要求被告以電話與丙○確認，被告佯為確認後
    ，旋即承前偽造有價證券之概括犯意，未經丙○授權當場偽
    造以丙○為發票人如附表編號二所示之本票一張（以下簡稱
    「第二張本票」，甲○○因此不疑有他，遂簽發面額共計二
    百萬元之支票八張交由被告兌領，因認被告涉犯刑法第二百
    零一條第一項之偽造有價證券罪嫌。
二、按犯罪事實應依證據認定之，無證據不得認定犯罪事實。又
    不能證明被告犯罪者，應諭知無罪之判決，刑事訴訟法第一
    百五十四條第二項、第三百零一條第一項分別定有明文。又
    事實之認定應憑證據，如未能發現相當證據，或證據不足以
    證明犯罪，自不能以推測或擬制之方法，以為裁判基礎。再
    認定不利於被告之事實，需依積極證據，苟積極證據不足為
    不利於被告事實之認定時，即應為有利於被告之認定，更不
    必有何有利之證據。而認定犯罪事實所憑之證據，雖不以直
    接證據為限，間接證據亦包括在內；然而無論直接或間接證
    據，其為訴訟上之證明，須於通常一般之人均不致有所懷疑
    ，而得確信其為真實之程度者，始得據為有罪之認定，倘其
    證明尚未達到此一程度，而有合理之懷疑存在，致無從為有
    罪之確信時，即應為無罪之判決。而刑事訴訟法第一百六十
    一條業於九十一年二月八日修正公布，其第一項規定：檢察
    官就被告犯罪事實，應負舉證責任，並指出證明之方法。因
    此檢察官對於起訴之犯罪事實，應負提出證據及說服之實質
    舉證責任。倘其所提出之證據，不足為被告有罪之積極證明
    ，或其指出證明之方法，無從說服法院以形成被告有罪之心
    證，基於無罪推定之原則，自應為被告無罪判決之諭知。又
    告訴人之告訴，係以使被告受刑事訴追為目的，是其陳述是
    否與事實相符，仍應調查其他證據以資審認，罪高法院三十
    年上字第八一六號、四十年臺上字第八六號、五十二年臺上
    字第一三００號、七十六年臺上字四九八六號、九十二年臺
    上字第一二八號判例意旨可資參照。又按刑法所謂偽造有價
    證券，以無權簽發之人冒用他人名義簽發為要件，如行為人
    基於本人之授權，或其他原因有權簽發者，則與無權之偽造
    行為不同，自難令其負偽造有價證券罪責，最高法院五十三
    年臺上字第一八一０號判例意旨可資參照。
三、公訴人認被告乙○○涉犯刑法第二百零一條之偽造有價證券
    罪，無非係以告訴人甲○○之指訴、被告於臺灣士林地方法
    院九十三年度簡上字第六九號確認本票債權不存在事件中及
    於本案偵查中之陳述、證人丙○於臺灣士林地方法院九十三
    年度簡上字第六九號確認本票債權不存在事件中及於本案偵
    查中之陳述、證人張珮琛於臺灣士林地方法院九十三年度簡
    上字第六九號確認本票債權不存在事件中之證詞，及上開二
    張本票以為論據。訊據被告固坦承於八十九年四月十二日在
    臺北縣新店市○○路一０八號七樓告訴人所開設之特祿公司
    當場簽發第二張本票，因此取得告訴人所簽發面額共計二百
    萬元之支票八張之事實，惟矢口否認有何偽造有價證券之犯
    行，辯稱：第二張本票是伊經過丙○授權同意而簽發，第一
    張本票並非伊所簽發，恐係告訴人偽造等語。
四、經查：
（一）被告於八十九年四月十二日前往臺北縣新店市○○路一０
      八號七樓告訴人甲○○所開設之特祿公司，經告訴人簽發
      面額共計二百萬元之支票八張交付被告乙○○一節，業據
      被告於偵查及本院調查、審理中均供承屬實，並經告訴人
      指訴甚明，且有上開支票影本八紙存卷可稽（見九十四年
      度偵字第一一四五四號卷第二十至二十二頁），則告訴人
      交付被告面額共計二百萬元之支票八張之事實，應可認定
      。
（二）告訴人前以丙○為發票人，持第一張本票向臺灣士林地方
      法院聲請本票准予強制執行，經該院以九十二年度票字第
      一六０一號裁定准許在案，但丙○主張第一張本票並非其
      所簽發，亦未授權其兄即被告簽發，而提起確認本票債權
      不存在之訴，經臺灣士林地方法院於九十三年四月二十九
      日以九十二年度湖簡字第一三００號判決判處確認告訴人
      持有以丙○為發票人之第一張本票債權不存在；嗣告訴人
      不服提起上訴，經該院於九十三年十月二十日以九十三年
      度簡上字第六九號判決上訴駁回確定，此有上開二案卷宗
      存卷可參。
（三）門牌號碼臺北縣中和市○○路一一八０號房屋原係被告所
      有，信託登記於丙○名下，故丙○將其身分證、印鑑章及
      土地與建物所有權狀交由被告保管等情，業據被告於偵查
      中坦承屬實（見九十五年度偵字第一一四五四號卷第六十
      三頁），核與證人即告訴人甲○○及證人丙○於本院審理
      中證述情節相符（見本院卷一第六十三頁背面、第六十四
      頁、第六十七頁背面），並有建物所有權狀、土地所有權
      狀及臺灣板橋地方法院九十一年度訴字第二０六四號判決
      各一件在卷可憑，堪信被告辯稱丙○將其身分證、印鑑章
      及土地與建物所有權狀交由其保管等情應為真實。另第一
      張本票於臺灣士林地方法院九十二年度湖簡字第一三００
      號案件審理中經送法務部調查局鑑定，其鑑定結果認第一
      張本票上「丙○」之印文與臺北縣中和市第二戶政事務所
      印鑑證明之印文相同，此有該局九十三年二月十二日調科
      貳字第０九三０００二四二００號鑑定通知書一紙存卷可
      稽（見臺灣士林地方法院九十二年度湖簡字第一三００號
      卷第八十五至八十八頁），足證第一張本票上「丙○」之
      印文為真正。另第二張本票上「丙○」之印文經肉眼比對
      後，亦與第一張本票上「丙○」之印文相符，堪信第二張
      本票上「丙○」之印文亦為真正。
（四）被告於本院審理中辯稱其簽發第二張本票時，曾電詢其妹
      丙○獲得授權等語，業經證人即告訴人於本院審理中證稱
      ：「開出時，我要求乙○○打電話給丙○，乙○○就打電
      話給一個人，乙○○說是丙○，乙○○就說對方同意，但
      我沒有與丙○直接講」、「因為我不認識丙○這個人，且
      乙○○在我面前直接打電話給這個人」等語（見本院卷一
      第六十四頁背面）。而證人丙○於本院審理中亦證稱：「
      之前被告有打電話跟我提過，告訴人說貸款下來，要付給
      他佣金，我說不管是辦貸款或開本票一事都不可以超過房
      子價值，我哥哥有講，所有的債務他都會全權負責，所以
      我才答應他並交給他這些文件去辦理貸款，或是開立本票
      ，因為我也不可能為他去負擔債務」、「他開那張之前有
      先打電話給我」、「他說要辦房子的貸款，我說好，只要
      辦貸款不要超過房子的價值」、「四月十二日那張本票就
      是我授權我哥哥開的」等語（見本院卷一第六十七至六十
      九頁）。另證人即告訴人公司會計丁○○於本院審理中亦
      結證稱：「乙○○那時有打電話，但我不知道是給誰，但
      談話內容好像是他妹妹」、「妹子，乙○○講話有點鄉音
      ，今天又再開一張本票，是配合不動產擔保，乙○○就說
      好好，甲○○就交代借錢的事情」、「我有親自看到他開
      票」、「應該是單張寫」（見本院卷一第六十五頁至第六
      十九頁）。堪信證人丙○因被告將臺北縣中和市○○路一
      一八０號房屋信託登記於其名下，故將身分證、印鑑章及
      土地與建物所有權狀放置於被告處，同意願於房屋價格內
      概括授權被告以其名義簽發本票，且第二張本票是被告在
      告訴人公司於告訴人及會計丁○○見聞下，以電話向丙○
      詢問後獲得授權而簽發，上開「丙○」印文亦為真正，足
      認被告應無偽造第二張本票之犯行。
（五）被告固於本院審理中否認簽發第一張本票云云。惟告訴人
      於本院審理中指稱：「這張票是八十九年四月十二日被告
      要跟我借錢，所以拿這張票要跟我借款，同時他拿了不動
      產的設定契約書，將他中和市○○路一一八０號的大樓住
      處要設定給我，作為我的擔保，我看這個筆跡不像他的，
      所以我要求他再開一張」、「設定抵押權不需要給我丙○
      的印鑑章，因為他給我的文件都是正本且已經蓋好章」等
      語（見本院卷一第六十三頁背面、第六十六頁）；另證人
      丁○○於本院審理中亦結證稱：「乙○○到公司來談很久
      ，我們有聽到甲○○向乙○○表示無法借錢給他，乙○○
      好像有帶不動產及本票來，告訴人還是不肯，我印象乙○○向甲○○說服很久，並說不動產可以擔保，因為他的票
      信有問題，可以拿親戚的不動產及本票來做保證，談很久
      ，告訴人也質疑本票的名字不是乙○○的名字，告訴人請
      乙○○證實，乙○○那時有打電話，但我不知道是給誰，
      但談話內容好像是他妹妹」、「剛開始談就把六月三十日
      的票交給甲○○，我是沒有看到乙○○直接交動作，但是
      告訴人把票交給我，要我查一下特祿公司財務」、「好像
      是寫好帶來的，我沒有看到他在辦公室寫二次」、「當天
      有看到那張本票」、「告訴人質疑他那是妹妹家人，家人
      是否知道，本來告訴人不肯借的，過程沒有談說要再開一
      張票，第一張是還款日期，後來談到擔保所以再開一張本
      票，所以被告再向家人確認」、「當天乙○○沒有交印章
      給告訴人」等語（見本院卷一第九十四至一百頁），堪信
      第一張本票應係被告於八十九年四月十二日自行攜往告訴
      人公司交付予告訴人。雖第一張本票及第二張本票，經肉
      眼比對結果，其中除「丙○」印文相同外，其餘「貳佰萬
      元正」、「臺北市○○路66巷28號2樓」、「89年6月30日
      」與「89年4月12日」等記載之筆鋒、字跡運勢並不相同
      。然告訴人於本院審理中亦指稱：「因為他（指被告）的
      筆跡我見過，我看那張本票筆跡不是乙○○的，乙○○說
      是公司職員開出來的，所以我要求他再開一張本票作為借
      據」、「因為被告說那是他員工開的，我信不過，所以才
      再要求他開一張」等語（見本院卷一第六十四頁至第六十
      六頁），顯見第一張本票上之記載可能為被告員工或他人
      所為，但發票人委託他人而不自為票據之記載，為社會普
      遍可見之情況，該第一張本票發票人「丙○」之印文既為
      真正，而「丙○」之印章復在被告保管之下，告訴人並否
      認被告曾交付其丙○之印鑑章，堪信第一張本票上「丙○
      」之印文應為被告所為，實難因該本票上部分記載非被告
      自為，即否認該本票之真正。況第一張本票之票號為ＴＨ
      0000000，第二張本票之票號為：ＴＨ00000
      00，兩張本票前五碼均相同，應為同一本本票，被告既
      已自承受丙○之授權而簽發第二張本票，則該本本票應為
      被告所有，如非被告交付，衡情告訴人應難以取得第一張
      本票。故被告否認簽發第一張本票云云，並非可採。惟本
      處應審究者，亦為證人丙○是否授權被告簽發第一張本票
      ，而證人丙○於本院審理中證稱：「之前被告有打電話跟
      我提過，告訴人說貸款下來，要付給他佣金，我說不管是
      辦貸款或開本票一事都不可以超過房子價值，我哥哥有講
      ，所有的債務他都會全權負責，所以我才答應他並交給他
      這些文件去辦理貸款，或是開立本票，因為我也不可能為
      他去負擔債務」、「他說要辦房子的貸款，我說好，只要
      辦貸款不要超過房子的價值」（見本院卷一第六十八頁正
      背面），足證證人丙○主觀上應係於房屋價值內概括授權
      被告簽發本票，難以排除被告簽發第一張本票係經證人丙○概括授權之可能性，而告訴人亦未能舉證證明被告簽發
      第一張本票未經證人丙○概括授權，尚難僅憑告訴人之指
      訴即認被告有偽造第一張本票之犯行。
五、綜上所述，告訴人甲○○所持有之第二張本票，雖為被告乙○○所簽發，但係出於其妹丙○之授權而簽發，另告訴人所
    持有之第一張本票，難以排除經證人丙○概括授權之可能性
    ，而告訴人亦未能舉證證明為被告所偽造簽發，此外，復查
    無其他積極證據足資證明被告有何偽造有價證券之犯行，尚
    難僅憑告訴人之指訴，遽認被告有公訴意旨所指之犯行，故
    本件不能證明被告犯罪，依首開說明，自應為被告無罪之諭
    知。至他院民事庭之見解，尚不足以拘束本院，又本件被告
    與告訴人上開八張支票之債權債務，純屬民事糾葛，宜循民
    事途徑解決，附此敘明。
據上論斷，應依刑事訴訟法第三百零一條第一項，判決如主文。
本案經檢察官孫小萍到庭執行職務。
中　　華　　民　　國　  96 　年　   6　 月　  15    　日
　　　　　　　　　刑事第十三庭審判長法　官　吳佳薇
                                    法  官  鍾素鳳
                                    法  官  郭顏毓
如不服本判決，應於判決送達後十日內，向本院提出上訴狀。
上正本證明與原本無異。
中　　華　　民　　國　　96　　年　　6 　　月　　22　　日
                                    書記官  潘文賢
附表：
┌──┬─────┬────┬─────┬───────┐
│編號│  票  號  │ 發票人 │  發票日  │面額（元：新臺│
│    │          │        │          │幣）          │
├──┼─────┼────┼─────┼───────┤
│ 一 │TH0000000 │ 丙○   │89年6月30 │2,000,000元   │
│    │          │        │日        │              │
├──┼─────┼────┼─────┼───────┤
│ 二 │TH0000000 │ 丙○   │89年4月12 │2,000,000元   │
│    │          │        │日        │              │
└──┴─────┴────┴─────┴───────┘
